【裁判字號】    98,家訴,3
【裁判日期】    981225
【裁判案由】    分割遺產等
【裁判全文】
臺灣板橋地方法院民事判決               98年度家訴字第3號
原      告  庚○○○
訴訟代理人  李文中律師
            林佩儀律師
複代理人    曾毖嘉律師
被      告  子○○○
            丙○○
            己○○
            丁○○
            戊○○
            癸○○
                        號7樓.
兼上  五人
訴訟代理人  乙○○
被      告  辛○○
            壬○○
                        之1
            甲○○
                        號3樓.
上列當事人間請求分割遺產等事件，經本院於民國98年12月10日
言詞辯論終結，判決如下：
    主  文
被繼承人鄭陵遠遺有如附表一所示之遺產應予分割，分割分法如
附表二所載。
訴訟費用由原告負擔二十二分之十三，餘由被告負擔。
    事實及理由
壹、程序方面:
一、按請求之基礎事實同一者，原告得為訴之變更或追加，民事
    訴訟法第255 條第1 項第2 、3 款定有明文。原告起訴時原
    聲明: 「被繼承人鄭陵遠所遺財產准依下列方式分割: 1.台
    灣水泥股份有限公司股份215 股歸原告所有。2.現金部分由
    原告取得2,273,674 元，其餘部分除被告子○○○外，每人
    各分得132,087 元。3.對被告子○○○之債權，由原告取得
    915,265 元，被告每人各取得65,265元」。嗣於本案言詞辯
    論終結前最後變更其訴之聲明為: 如主文第一項所示等語。
    核其均係本於與被繼承人鄭陵遠間之婚姻關係請求夫妻剩餘
    財產分配及基於繼承人之地位請求分割遺產，是請求基礎事
    實核屬同一，原告所為此部分訴之變更，於法尚無不合，應
    予准許。
二、被告辛○○、壬○○、甲○○經合法通知，未於言詞辯論期
    日到場，核無民事訴訟法第386 條各款所列情形，爰依原告
    之聲請，由其一造辯論而為判決。
貳、實體方面:
一、原告起訴主張:
  (一)原告與被繼承人鄭陵遠（民國○○年○ 月○○日生、身分證字號
    ：Ｚ000000000號）於38年以前結婚，婚後育有10名子女，鄭
    陵遠於97年2 月2 日死亡，留有股票及銀行存款等遺產，其
    遺產依法即由原告與其子女即被告等共同繼承。又原告與被
    繼承人結婚後並無以契約訂立夫妻財產制，依法即以法定財
    產制為其夫妻財產制，而鄭陵遠死亡後，原告與鄭陵遠之法
    定夫妻財產制關係消滅，是原告有權主張就被繼承人之遺產
    為剩餘財產分配，並就分配之差額先自遺產內扣除。而本件
    遺產經扣除原告主張之剩餘財產分配請求差額後，所餘遺產
    並無不能分割之情形，兩造亦無不分割之約定，惟兩造無法
    達成分割協議，為此併請求分割遺產。
  (二)查:
    原告於97年2 月2 日之剩餘財產僅有郵局存款492,330 元
      。按原告僅有一個郵局存款帳戶，該帳戶之收入來源除政
      府機關發給之老人年金外，其餘為被繼承人生前及子女贈
      與之扶養費，以供原告生活支用，該帳戶於97年2 月2 日
      之結餘金額為1,418,958 元，經扣除無償取得之老人年金
      及子女之贈與外，所餘金額僅為492,330 元。又原告無負
      債，併此敘明。
    被繼承人鄭陵遠於97年2月2日之剩餘財產包括：
      1.台灣水泥股份有限公司股票215 股，以97年2 月1 日之
        收盤價44.7元計算，其股票價額應有9,610 元。
      2.板信商業銀行存款：1,507元。
      3.國泰世華銀行存款：592元。
      4.台北縣板橋市農會存款：1,529元。
      5.板橋江翠郵局存款：58,829元。
      6.郵局定期存單：340萬元。
      7.對子○○○之債權：170萬元。
      又鄭陵遠生前無負債，是鄭陵遠之剩餘財產為共計為5,17
      2,067 元。
    據上，原告自得依民法第1148條、第1030條之1 等規定，
      向被告主張請求分配原告與被繼承人鄭陵遠之夫妻剩餘財
      產差額2,339,869 元。（〈5,172,067 －492,330 〉÷2
      ＝2,33 9,869 ）
  (三)又按繼承人得隨時請求分割遺產。但法律另有規定或契約另
    有訂定者，不在此限，民法第1164條定有明文。再按直系血
    親卑親屬與配偶共同繼承被繼承人之遺產時，其應繼分為應
    平均分配，民法第1138條及第1144條第1 款定有明文。本件
    原告及被告分別為被繼承人之配偶及子女，應平均繼承，是
    每人之應繼分即為11分之1 ，故被繼承人所留如附表一所示
    之遺產於扣除原告得依夫妻剩餘財產分配請求權取得之差額
    2,339,869 元後，所餘遺產爰請求依兩造應繼分比例分配等
    語。並聲明: 如主文第一項所示。
二、被告子○○○、丙○○、己○○、丁○○、戊○○、癸○○
    、乙○○對原告上開主張均不爭執，並聲明: 同意原告請求
    等語。被告辛○○、壬○○、甲○○則經合法通知均未到庭
    陳述，復未提出書狀以供本院參酌。
三、原告主張其與被繼承人鄭陵遠為夫妻，嗣被繼承人鄭陵遠於
    97 年2月2 日死亡，死後遺有如附表一所示之遺產，被告則
    為被繼承人鄭陵遠之子女，故兩造為被繼承人鄭陵遠之法定
    繼承人，應繼分均為11分之1 ，又被繼承人鄭陵遠死亡時，
    原告與被繼承人鄭陵遠間之夫妻財產制關係亦為消滅，而於
    上開時點，其財產僅有492,330 元等情，業據原告提出之戶
    籍謄本、繼承系統表、被繼承人鄭陵遠如附表一編號1 至4
    所示財產之銀行或郵局存摺影本、編號5 所示財產之郵局定
    期存單影本、被繼承人與被告子○○○之協議書影本、原告
    郵局存摺影本等件為證，復為到庭之被告子○○○、丙○○
    、己○○、丁○○、戊○○、癸○○、乙○○所不爭執，堪
    認原告此部分之主張為真實。
四、原告復主張因被繼承人鄭陵遠死亡時所遺如附表一之財產價
    值多出原告4,679,737 元，故其得依民法1030條之1 請求分
    配剩餘財產差額2,339,869 元，並先自被繼承人鄭陵遠之遺
    產中扣除，再由兩造平均繼承遺產等情，雖為到庭之被告子
    ○○○、丙○○、己○○、丁○○、戊○○、癸○○、乙○○表示同意，惟本院仍應審酌原告上開主張是否於法有據？
    茲析論如下：
  (一) 按夫妻得於結婚前或結婚後，以契約就本法所定之約定財
     產制中，選擇其一，為其夫妻財產制，夫妻未以契約訂立
     夫妻財產制者，除本法另有規定外，以法定財產制為其夫
     妻財產制，民法第1004條、第1005條定有明文。查原告與
     被繼承人鄭陵遠於38年以前結婚，在雙方夫妻關係存續期
     間，鄭陵遠於97年2 月2 日死亡，原告與鄭陵遠生前未約
     定夫妻財產制，依法應適用「通常」法定財產制（按民法
     親屬編於91年6 月26日修正公布，同年月28日生效，原法
     定財產制即「聯合財產制」已修正為「所得分配制」〈或
     稱「修正之分別財產制」〉，亦即由夫妻各自管理其所有
     財產，於婚姻關係終了時，始將婚姻關係存續中夫妻所取
     得之財產合併，加以清算分配之財產制）。
  (二)現代社會之婚姻觀念，是基於男女平等，而建立美滿之共同
    生活，我國民法親屬編於74年6 月5 日修正時，即增訂民法
    第1030條之1 有關夫妻聯合財產關係消滅時，夫妻雙方剩餘
    財產之差額，應平均分配之規定，以貫徹男女平等之原則。
    依該條之立法理由：「聯合財產關係消滅時，以夫妻雙方剩
    餘財產之差額，平均分配，方為公平，亦所以貫徹男女平等
    之原則，例如在外工作或經營企業，妻在家操持家務、教養
    子女，備極辛勞，使夫得無內顧之憂，專心發展事業，其因
    此所增加之財產，不能不歸功於妻子之協力，則其剩餘財產
    ，除因繼承或其他無償取得者外，妻自應有平均分配之權利
    ，反之，夫妻易地而處，亦然，爰增設本條第一項之規定」
    。由此立法理由觀之，並無夫妻一方死亡應予以排除適用之
    規定（最高法院85年臺上字第1134號判決意旨、臺灣高等法
    院89年度法律座談會決議參照）。次按夫或妻之財產分為婚
    前財產與婚後財產，由夫妻各自所有，民法第1017條第1 項
    定有明文。即夫或妻不論其為婚前或婚後取得之財產，均屬
    夫或妻各自所有。所謂「婚前財產」，乃夫妻結婚時所有之
    財產；「婚後財產」，即夫妻於婚姻關係存續中取得之財產
    。婚後財產始為夫妻剩餘財產分配之標的物（民法第1030條
    之1 以下參照）。從而，夫妻法定財產制關係若因夫妻一方
    先於他方死亡而消滅，應先依上開規定分離夫妻各自之婚後
    財產，嗣後生存之配偶再請求剩餘財產差額1/2 ；經依上開
    規定清算分離後，屬於死亡配偶之財產者，始為其遺產，生
    存之配偶尚得再依繼承法有關規定與血親繼承人共同繼承。
    準此，原告主張被繼承人死亡，其與被繼承人之法定財產制
    關係已消滅，並據以主張分配剩餘財產，自屬有據。
  (三)按法定財產關係消滅時，夫或妻現存之婚後財產，扣除婚姻
    關係存續中所負債務後，如有剩餘，其雙方剩餘財產之差額
    ，應平均分配；但因繼承或其他無償取得之財產及慰撫金不
    在此限，民法第1030條之1 第1 項定有明文。另因民法第10
    30條之1 第1 項前段之規定係於74年6 月3 日公布（同年月
    五日生效），而同上開日期修正公布生效之民法親屬編施行
    法第1 條後段規定：「關於親屬之事件，其在民法親屬編修
    正前發生者，除該施行法有特別規定外，不適用修正後之規
    定」。又民法親屬編施行法第6 條之2 規定：「中華民國九
    十一年民法親屬編修正前適用聯合財產制之夫妻，其特有財
    產或結婚時之原有財產，於修正施行後視為夫或妻之婚前財
    產；婚姻關係存續中取得之原有財產，於修正施行後視為夫
    或妻之婚後財產」。根據行政院提出之立法理由謂：修正前
    夫或妻在聯合財產制（即法定財產制）之所有財產區分為特
    有財產與原有財產，其中特有財產及結婚時之原有財產，係
    不列入剩餘財產之分配，修正後，法定財產制，係將夫或妻
    之財產區分為婚前財產與婚後財產，其中婚前財產亦為不列
    入剩餘財產之分配，為保障人民之既得權益，並使現存之法
    律關係得順利過渡至法律修正施行之後，爰增訂修正前結婚
    而婚姻關係尚存續夫妻之特有財產及結婚時之原有財產，仍
    得排除於剩餘財產分配之列，至於婚姻關係存續期間取得之
    原有財產，則仍列入分配。簡言之，夫妻於91年6 月27日前
    結婚，而新法施行後，其婚姻關係仍存續，於同日前取得之
    特有財產及其結婚時之原有財產，於新法施行後故視為婚前
    財產，而排除於剩餘財產分配之外，惟婚後於同日前取得之
    原有財產，則均列入分配。由此可知，本條文之規範，僅係
    針對修正施行前採用法定財產制之夫妻，其過渡至修正後繼
    續採用法定財產制時，就修正前本不應列入剩餘財產分配之
    財產名稱，由「特有財產或結婚時之原有財產」，變更為「
    婚前財產」；得列入剩餘財產分配之財產名稱，由「婚姻關
    係存續中取得之原有財產」，變更為「婚後財產」，至於財
    產範圍完全不受影響。揆之上開說明，剩餘財產之計算為：
    婚後財產－婚後負債－因繼承取得之財產－因無償取得之財
    產－慰撫金＝各自之剩餘財產（負數以零計算）；（剩餘財
    產多者－剩餘財產較少者）÷2 ＝平均分配額（剩餘財產少
    者得向多者請求剩餘財產分配之數額）。
  (四)依上說明，民法親屬編於91年6 月26日修正公布（同年月28
    日生效）之夫妻財產制，業已廢止舊制之聯合財產制。新制
    有關法定財產制，分為「通常」法定財產制（民法第1017條
    至1030條之4） ，與「非常」法定財產制（民法第1009條至
    1011條）。又在夫妻財產新制中，夫妻於婚前或婚後，如未
    以契約訂立夫妻財產制，亦無民法第1009條至第1011條之情
    形，於婚姻關係存續中，以通常法定財產制為夫妻財產制，
    民法第1005條定有明文。又於91年6 月26日修法前適用聯合
    財產制之夫妻，於74年6 月5 日後婚姻關係中取得之原有財
    產，應屬婚後財產，此依民法親屬編施行細則第6 條之2 規
    定，亦無疑異。本件兩造既未約定夫妻財產制，法定財產制
    關係消滅係因被繼承人鄭陵遠於97年2 月2 日死亡，依民法
    1030條之4 第1 項規定，定兩造婚後財產之範圍及價值計算
    之時點，應以法定財產制關係消滅時即97年2 月2 日為準，
    茲將得列為剩餘財產者分述如次：
  1.鄭陵遠死亡時之遺產即婚後財產為如附表一所示之財產，上
    開財產價值為5,172,067 元，而鄭陵遠生前並無負債等情，
    為兩造所不爭執，故鄭陵遠遺有如附表一所示之財產應列入
    夫妻剩餘財產分配金額計算。
  2.原告於鄭陵遠死亡時所剩之剩餘之財產: 其僅有板橋市○○
    路郵局帳戶存款1,418,958 元，負債為零之事實，固為到庭
    之被告子○○○、丙○○、己○○、丁○○、戊○○、癸○○、乙○○不爭執，然因上開存款中尚包含有子女贈與之匯
    款及每月老人津貼3,000 元等其他無償取得之財產，有原告
    上開存摺影本在卷可憑，是依民法第1030條之1 但書規定予
    以扣除後，原告應列入夫妻剩餘財產分配計算之金額為492,
    330 元。
  (五)依上所述，原告剩餘財產價額為492,330 元、被繼承人鄭陵
    遠剩餘財產價額為5,172,067 元，二者之差額為4,679,737
    元，其平均分配額為2,339,869 元（4,679,737 ÷2 ＝2,33
    9,869 元以下四捨五入）。因被繼承人鄭陵遠之剩餘財產多
    於原告，故應自鄭陵遠之遺產中先由原告取回2,339,869 元
    。又依前述，剩餘財產差額分配為夫妻財產之清算與分割，
    與繼承財產無關，故法定財產關係若因夫妻一方先他方死亡
    而消滅，應先分離夫妻各自之婚前、婚後財產，嗣後生存之
    配偶再依民法第1030條之1 規定請求剩餘財產差額之1/2 ，
    經依上開規定清算分離後，屬死亡配偶之財產者，始屬其遺
    產，生存配偶尚得再依繼承法有關規定與其他繼承人共同繼
    承。因此該剩餘財產分配請求權應屬生存配偶得對其他繼承
    人主張之債權，生存配偶並不須與其他繼承人分擔該項債務
    ，否則無異削減其所得主張之數額，且將受繼承人之多寡及
    順位影響，處於不確定狀態。是本件原告請求被告即鄭陵遠
    之其他繼承人應給付分配剩餘財產差額2,339,869 元部分，
    先自被繼承人鄭陵遠之遺產中扣除，再由兩造平均繼承遺產
    ，為有理由。
六、末按繼承人有數人時，在分割遺產前，各繼承人對於遺產全
    部為公同共有；繼承人得隨時請求分割遺產，但法律另有規
    定或契約另有訂定者，不在此限，民法第1151條、第1164條
    分別定有明文。共同遺產，依前揭規定，兩造在分割遺產前
    ，對於遺產全部為公同共有，因共同遺產經查並無不能分割
    之情形，亦無不分割之約定，兩造就共同遺產既不能協議分
    割，是原告併請求裁判分割共同遺產，即無不合。查原告為
    被繼承人鄭陵遠之配偶，被告等人為鄭陵遠之子女，兩造均
    為鄭陵遠之遺產繼承人，已如前述，另原告與被告同為繼承
    時，其應繼分與他繼承人平均（民法第1138條第1 款、第11
    44條第1 款參照），是本件鄭陵遠遺產應由兩造平均繼承，
    即每人應繼分為11分之1 。又裁判分割共有物訴訟，為形式
    之形成訴訟，其事件本質為非訟事件，故法院定共有物之分
    割方法，雖應斟酌當事人之聲明、共有物之性質、經濟效用
    及全體共有人之利益等公平決之，然不受當事人聲明之拘束
    。本院審酌系爭遺產之性質、經濟效用及公平原則，認應採
    取之分割方法為如附表二所示。
七、綜上，本件兩造之被繼承人鄭陵遠所留如附表一所示之遺產
    ，原告依民法第1164條規定請求分割，為有理由，應予准許
    ，其分割方法應按如附表二所示。
八、按因共有物分割、經界或其他性質上類似之事件涉訟，由敗
    訴當事人負擔訴訟費用顯失公平者，法院得酌量情形，命勝
    訴之當事人負擔其一部，民事訴訟法第80條之1 定有明文。
    本件分割遺產之訴，係必要共同訴訟，原告、被告之間本可
    互換地位，原告起訴雖於法有據，然兩造既因本件遺產分割
    而均蒙其利，僅由被告負擔訴訟費用顯失公平，本院認為本
    件訴訟費用應由兩造依分得遺產分之比例負擔，始為公平，
    爰併同剩餘財產分配請求部分，諭知如主文第2 項所示。
九、訴訟費用負擔之依據：民事訴訟第80條之1 、第85條第1 項
中    華    民    國    98    年    12    月    25    日
                  家事法庭  法  官  古秋菊
以上正本證明與原本無異
中    華    民    國    98    年    12    月    25    日
                            書記官  利海強
附表一: 被繼承人鄭陵遠之遺產
┌──┬────┬────────┬─────────┐
│編號│遺產種類│遺產所在地或名稱│數量或金額        │
│    │        │                │                  │
├──┼────┼────────┼─────────┤
│ 1  │  存款  │板信商業銀行    │新臺幣1,507 元（至│
│    │        │帳號:0000-000-00│97 年2月2 日止）暨│
│    │        │04357           │其利息            │
│    │        │                │                  │
│    │        │                │                  │
├──┼────┼────────┼─────────┤
│ 2  │  存款  │國泰世華銀行    │新臺幣592 元（至97│
│    │        │帳號:000-00-0000│年2 月2 日止）暨其│
│    │        │65-9            │利息              │
├──┼────┼────────┼─────────┤
│ 3  │  存款  │臺北縣板橋市農會│新臺幣1,529 元（至│
│    │        │帳號:           │97 年2月2 日止）暨│
│    │        │0000000000000   │其利息            │
├──┼────┼────────┼─────────┤
│ 4  │  存款  │板橋江翠郵局帳號│新臺幣58,829元（至│
│    │        │:00000000000000 │97 年5月29日止）暨│
│    │        │                │其利息            │
├──┼────┼────────┼─────────┤
│ 5  │  存款  │郵局定期存單（號│新臺幣3,400,000 元│
│    │        │碼：00000000、01│。                │
│    │        │506620、00000000│                  │
│    │        │、00000000 ）   │                  │
├──┼────┼────────┼─────────┤
│ 6  │  投資  │台灣水泥股份有限│ 215股            │
│    │        │公司股票        │                  │
├──┼────┼────────┼─────────┤
│ 7  │  債權  │債務人:子○○○ │新臺幣1,700,000元 │
│    │        │                │                  │
└──┴────┴────────┴─────────┘
附表二 :遺產分割方式
┌─────────────────────────────┐
│一被繼承人鄭陵遠應支付原告關於夫妻剩餘財產分配差額新臺幣  │
│  2,339,869元，由附表一編號5中先予扣除。                  │
├─────────────────────────────┤
│二附表一編號5 之存款扣除上開金額之餘額，與附表一編號1 至4 │
│  之存款，均由兩造依應繼分比例取得。                      │
├─────────────────────────────┤
│三附表一編號6 之股票於變賣後，價金由兩造依應繼分比例取得。│
│                                                          │
├─────────────────────────────┤
│四附表一編號7之債權，由兩造依應繼分比例分配。             │
└─────────────────────────────┘
附表三：兩造之應繼分比例
┌───────┬───────┐
│繼承人        │應繼分比例    │
├───────┼───────┤
│庚○○○      │11分之1       │
├───────┼───────┤
│子○○○      │11分之1       │
├───────┼───────┤
│己○○        │11分之1       │
├───────┼───────┤
│丁○○        │11分之1       │
├───────┼───────┤
│戊○○        │11分之1       │
├───────┼───────┤
│癸○○        │11分之1       │
├───────┼───────┤
│丙○○        │11分之1       │
├───────┼───────┤
│乙○○        │11分之1       │
├───────┼───────┤
│辛○○        │11分之1       │
├───────┼───────┤
│壬○○        │11分之1       │
├───────┼───────┤
│甲○○        │11分之1       │
└───────┴───────┘


司法院資訊處製作；財團法人民間司法改革基金會備份。
